ACORDAO-COMPLETO-2522777

ACÓRDÃO 774/2022 ATA 4/2022 - SEGUNDA CÂMARA

VISTOS, relatados e discutidos estes autos em que se analisa ato de alteração de pensão militar deferido pela Diretoria de Inativos e Pensionistas do Comando do Exército em favor das beneficiárias acima identificadas. 
ACORDAM os Ministros do Tribunal de Contas da União, reunidos em Sessão da 2ª Câmara, ante as razões expostas pelo Relator, e com fulcro no art. 71, incisos III e IX, da Constituição Federal e nos arts. 1º, inciso V, e 39, inciso II, da Lei 8.443/1992, c/c o art. 259, inciso II, do Regimento Interno/TCU, em:
9.1. considerar ilegal a alteração de pensão militar em benefício das Sras. Elaine da Silva Rodrigues da Costa, Antonia Elaine Santiago Rodrigues, Elania da Silva Rodrigues, Tania da Conceição Ribeiro Rodrigues, Janaina Santiago Rodrigues, Laiane Santiago Rodrigues, Maria Erlandy da Silva Rodrigues e Patricia Pereira da Costa, negando registro ao correspondente ato;
9.2. dispensar a devolução dos valores recebidos indevidamente de boa-fé pelas interessadas, nos termos do Enunciado 106 da Súmula de Jurisprudência do TCU;
9.3. determinar à Diretoria de Inativos e Pensionistas do Comando do Exército, no prazo de 15 (quinze) dias a contar da ciência desta deliberação, que: 
9.3.1. abstenha-se de realizar pagamentos decorrentes do ato impugnado, sujeitando-se a autoridade administrativa omissa à responsabilidade solidária, nos termos do art. 262, caput, do Regimento Interno/TCU;
9.3.2. dê ciência do inteiro teor desta Deliberação às beneficiárias do ato, alertando-as de que o efeito suspensivo proveniente da interposição de possíveis recursos perante o TCU não as exime da devolução dos valores percebidos indevidamente após a respectiva notificação, caso os recursos não sejam providos, encaminhando a este Tribunal, no prazo de 30 (trinta) dias, comprovante da referida ciência; e
9.3.3. emita novo ato de concessão de pensão militar, livre da irregularidade indicada neste processo, submetendo-o a este Tribunal, nos termos da IN/TCU 78/2018.

Ato de alteração de pensão militar deferido pela Diretoria de Inativos e Pensionistas do Comando do Exército em favor das beneficiárias abaixo identificadas.

Segunda Câmara

Diretoria de Inativos e Pensionistas do Comando do Exército.

3. Interessadas: Elaine da Silva Rodrigues da Costa (XXX.152.602-XX), Antonia Elaine Santiago Rodrigues (XXX.008.002-XX), Elania da Silva Rodrigues (XXX.605.172-XX), Tania da Conceição Ribeiro Rodrigues (XXX.511.411-XX), Janaina Santiago Rodrigues (XXX.342.592-XX), Laiane Santiago Rodrigues (XXX.077.422-XX), Maria Erlandy da Silva Rodrigues (XXX.022.702-XX) e Patricia Pereira da Costa (XXX.979.672-XX).

13.1. Ministros presentes: Bruno Dantas (Presidente), Augusto Nardes e Antonio Anastasia.
13.2. Ministro-Substituto presente: Marcos Bemquerer Costa (Relator).

MARCOS BEMQUERER

Adoto como parte do Relatório, com os pertinentes ajustes de forma, a instrução a cargo da Secretaria de Fiscalização de Integridade de Atos e Pagamentos de Pessoal e de Benefícios Sociais - Sefip por meio da qual o presente processo foi analisado (peça 5) , que contou com a anuência do escalão dirigente daquela Unidade (peça 6) :
"EXAME TÉCNICO
 (...) 
Exame das Constatações
9. Ato: 353/2017 - Alteração - [Instituidor]: ABELARDO PEREIRA RODRIGUES (XXX.683.202-XX) 
 Beneficiárias: ELAINE DA SILVA RODRIGUES DA COSTA (XXX.152.602-XX) , filha; ANTONIA ELAINE SANTIAGO RODRIGUES (XXX.008.002-XX) , filha; ELANIA DA SILVA RODRIGUES (XXX.605.172-XX) filha; TANIA DA CONCEICAO RIBEIRO RODRIGUES (XXX.511.411-XX) , filha; JANAINA SANTIAGO RODRIGUES (XXX.342.592-XX) , filha; LAIANE SANTIAGO RODRIGUES (XXX.077.422-XX) , filha; MARIA ERLANDY DA SILVA RODRIGUES (XXX.022.702-XX) , filha, e PATRICIA PEREIRA DA COSTA (XXX.979.672-XX) , filha. 
 Parecer do Controle Interno: considerar o ato legal.
 Constatações e análises: 
9.3.1. [O] Controle Interno informou que os dados apresentados na ficha financeira não correspondem fielmente à estrutura remuneratória paga no mês da vigência do ato.
Justificativa do Gestor de Pessoal: não há. Verificação efetuada no âmbito do TCU.
Análise do Controle Interno: não há. Verificação efetuada no âmbito do TCU.
Análise da Equipe Técnica: legal.
	Foi realizada consulta nos sistemas do TCU e verificou-se que a beneficiária Sra. Tania da Conceição Ribeiro Rodrigues (XXX.511.411-XX) , foi devidamente implantada, fato que sana a pendência em análise.
	No que se refere à acumulação de cargos/proventos públicos, verifica-se que não há acumulação por parte das beneficiárias. 
9.3.2. Possível cômputo de tempo privado no tempo de serviço até 29/12/2000. Devolução do ato para complementação das informações. Ato de reforma: SISAC-10003371-07-2012-000732-7.
Justificativa do Gestor de Pessoal: não há. Verificação efetuada no âmbito do TCU.
Análise do Controle Interno: não há. Verificação efetuada no âmbito do TCU.
Análise da Equipe Técnica: ilegal.
No ato de reforma do instituidor verifica-se que, nos 30 anos de serviço efetivo, não há computo de tempo privado. Entretanto, o mapa de tempo de serviço apresentado no ato de reforma SISAC-10003371-07-2012-000732-7 (TC-Processo 014.788/2012-8, apreciado pela legalidade) [registra] que o instituidor conta com o tempo servido em guarnição especial de 06a 02m 00d, sendo que tal tempo não conta para fins de concessão de posto/graduação acima na reserva, vide texto de jurisprudência.
	Descartando-se os aludidos tempos, o militar não faz jus ao posto acima amparado pelo inciso II do artigo 50 da Lei nº 6.880/1980, pois terá menos de 30 anos de serviço. Segue transcrição:
'Art. 50. São direitos dos militares:
 (...) 
II - a percepção de remuneração correspondente ao grau hierárquico superior ou melhoria da mesma quando, ao ser transferido para a inatividade, contar mais de 30 (trinta) anos de serviço;'
	Dessa forma, os proventos de pensão militar devem ser calculados com base na graduação de Cabo e o ato, apreciado pela ilegalidade.
9.4. O quadro resumo de ocorrências e, quando for o caso, o detalhamento da norma legal e da jurisprudência para a inconsistências acima elencada encontram-se no anexo II dessa instrução. 
 (...) 
CONCLUSÃO
10.	A abrangência e a profundidade das verificações levadas a efeito fundamentam a convicção de que o ato 353/2017 pode ser apreciado pela ilegalidade, em razão da irregularidade apontada no item Exame das Constatações desta instrução, que representa afronta à legislação e à jurisprudência de referência.
PROPOSTA DE ENCAMINHAMENTO
11.	Ante o exposto, com fundamento no art. 71, inciso III, da Constituição Federal, nos arts. 1º, inciso V, e 39, incisos I e II, da Lei 8.443/1992, bem como no art. 260 do Regimento Interno/TCU, propõe-se: 
11.1. considerar ilegal [a alteração da pensão militar instituída por] Abelardo Pereira Rodrigues e recusar registro ao respectivo ato; 
11.2. com fulcro no art. 262, caput, do Regimento Interno/TCU, determinar ao Comando do Exército que: 
11.2.1. informe às interessadas o teor do acórdão que vier a ser prolatado, encaminhando ao TCU, no prazo de trinta dias, comprovante da data de ciência, nos termos do art. 4º, § 3º, da Resolução TCU 170/2004;
11.2.2. emita novo ato, livre da irregularidade ora apontada, em substituição  ao ato de pensão militar [instituída por] Abelardo Pereira Rodrigues, submetendo-o à apreciação deste Tribunal, na forma do artigo 260, caput, do Regimento Interno/TCU;
11.2.3. promova, no prazo 15 (quinze) dias contados da ciência desta deliberação, o recálculo do valor atualmente pago a título de pensão militar com base no posto/graduação incorreto, em face de manifesta ilegalidade, sujeitando-se a autoridade administrativa omissa à responsabilidade solidária;
11.2.4. dê ciência, no prazo de quinze dias contados da notificação, do inteiro teor desta deliberação às interessadas, alertando-as de que o efeito suspensivo proveniente da interposição de eventuais recursos junto ao TCU não as exime da devolução dos valores percebidos indevidamente, caso os recursos não sejam providos;
11.2.5. dispense a devolução dos valores indevidamente recebidos de boa-fé até a data da ciência, pelo Comando do Exército, do acórdão que vier a ser proferido, com base no Enunciado 106 da Súmula da Jurisprudência do TCU."
2.	O Ministério Público junto ao TCU, representado pela Procuradora-Geral Cristina Machado da Costa e Silva (peça 7) , concordou com a proposta da Sefip. 
	É o Relatório.

não há.

Procuradora-Geral Cristina Machado da Costa e Silva.

PESSOAL. PENSÃO MILITAR. PROVENTOS DE REFERÊNCIA CORRESPONDENTE AO POSTO OU GRADUAÇÃO ACIMA DO OCUPADO NA ATIVA POR MILITAR QUE NÃO COMPLETOU, EM ATIVIDADE ESTRITAMENTE MILITAR, OS 30 ANOS REQUERIDOS PELA REDAÇÃO ORIGINAL DO ART. 50, INCISO II, C/C ART. 135 E SEGUINTES DA LEI 6.880/1980. ILEGALIDADE DA CONCESSÃO. NEGATIVA DE REGISTRO DO ATO.

PENSÃO MILITAR (PMIL)

Secretaria de Fiscalização de Integridade de Atos e Pagamentos de Pessoal e de Benefícios Sociais - Sefip.

Em apreciação o ato de alteração da pensão militar instituída pelo Sr. Abelardo Pereira Rodrigues, deferido pela Diretoria de Inativos e Pensionistas do Comando do Exército em benefício de Elaine da Silva Rodrigues da Costa, Antonia Elaine Santiago Rodrigues, Elania da Silva Rodrigues, Tania da Conceição Ribeiro Rodrigues, Janaina Santiago Rodrigues, Laiane Santiago Rodrigues, Maria Erlandy da Silva Rodrigues e Patricia Pereira da Costa, todas na condição de filha.
2.	Os pareceres exarados pela Secretaria de Fiscalização de Integridade de Atos e Pagamentos de Pessoal e de Benefícios Sociais - Sefip (peças 5 e 6) e pelo Ministério Público junto ao TCU (peça 7) , representado pela Procuradora-Geral Cristina Machado da Costa e Silva, são convergentes e propõem a ilegalidade da concessão pensional ora em exame. 
3.	Conforme ressaltou a Sefip, o mapa de tempo de serviço constante do ato de reforma do instituidor da pensão incluía o período prestado em guarnições especiais, o qual, conforme disposto no art. 137, § 1º, da Lei 6.880/1980, somente pode contar para fins de passagem para inatividade, e não para deferimento da vantagem denominada "posto/graduação acima". 
4.	Observo que o ato de reforma emitido em favor do instituidor Abelardo Pereira Rodrigues, com vigência em 30/07/1999 (ato SISAC 10003371-07-2012-000732-7, TC Processo 014.788/2012-8, peça 3, p. 1-2) , contemplou o tempo de serviço para reforma de 30 anos, 3 meses e 12 dias. Desse total, 6 anos e 2 meses foram prestados em guarnição especial, conforme quadro resumo dos tempos que constam do ato de reforma do instituidor em questão:
 dia a dia: 22a 1m 12d,
 licença especial não gozada: 2a 00m 00d, 
 outras guarnições especiais: 6a 2m 00d.
5.	Assiste razão aos pareceres exarados nos autos, no sentido de que inexiste fundamento legal para o cálculo da pensão militar com base no soldo de posto acima do que o instituidor exerceu na ativa. Para melhor compreensão da matéria, transcrevo trecho do voto condutor do Acórdão 17731/2021-TCU-Primeira Câmara (relator Ministro Vital do Rego) :  
"6. 	Nesse caso, no qual o instituidor passou para a reserva 'com um posto acima por ter completado 30 anos de tempos averbados', vale rememorar que a redação original do art. 50, inciso II, da Lei 6.880/1980 assegurava aos militares os seguintes direitos:
'Art. 50. São direitos dos militares:
 (...) 
	II - a percepção de remuneração correspondente ao grau hierárquico superior ou melhoria da mesma quando, ao ser transferido para a inatividade, contar mais de 30 (trinta) anos de serviço;'
7. 	Contudo, a Medida Provisória 2.215-10, de 31/8/2001, revogou o mencionado dispositivo, assegurando, aos militares que atendessem os requisitos temporais constantes do referido dispositivo até 29/12/2000, o 'direito à percepção de remuneração correspondente ao grau hierárquico superior ou melhoria dessa remuneração'. Portanto, os militares que na data estipulada pela MP 2.215-10/2001 cumpriram os requisitos temporais 'específicos' estabelecidos até então pelo Estatuto dos Militares, fariam jus ao benefício, ainda que continuassem na ativa.
8. 	Ocorre que nos arts. 135 e seguintes da Lei 6.880/1980 (Estatuto dos Militares) , abaixo transcritos em sua redação original, encontra-se especificado e delimitado o que são considerados 'anos de serviço':
'Art. 135. Na apuração do tempo de serviço militar, será feita distinção entre:
I - tempo de efetivo serviço; e
II - anos de serviço.
Art. 136. Tempo de efetivo serviço é o espaço de tempo computado dia a dia entre a data de ingresso e a data-limite estabelecida para a contagem ou a data do desligamento em consequência da exclusão do serviço ativo, mesmo que tal espaço de tempo seja parcelado.
§ 1º O tempo de serviço em campanha é computado pelo dobro como tempo de efetivo serviço, para todos os efeitos, exceto indicação para a quota compulsória.
§ 2º Será, também, computado como tempo de efetivo serviço o tempo passado dia a dia nas organizações militares, pelo militar da reserva convocado ou mobilizado, no exercício de funções militares.
§ 3º Não serão deduzidos do tempo de efetivo serviço, além dos afastamentos previstos no artigo 65, os períodos em que o militar estiver afastado do exercício de suas funções em gozo de licença especial.
§ 4º Ao tempo de efetivo serviço, de que trata este artigo, apurado e totalizado em dias, será aplicado o divisor 365 (trezentos e sessenta e cinco) para a correspondente obtenção dos anos de efetivo serviço.
	Art. 137. Anos de serviço é a expressão que designa o tempo de efetivo serviço a que se refere o artigo anterior, com os seguintes acréscimos:
	I - tempo de serviço público federal, estadual ou municipal, prestado pelo militar anteriormente à sua incorporação, matrícula, nomeação ou reinclusão em qualquer organização militar;
	II - 1 (um) ano para cada 5 (cinco) anos de tempo de efetivo serviço prestado pelo oficial do Corpo, Quadro ou Serviço de Saúde ou Veterinária que possuir curso universitário até que este acréscimo complete o total de anos de duração normal do referido curso, sem superposição a qualquer tempo de serviço militar ou público eventualmente prestado durante a realização deste mesmo curso;
	III - tempo de serviço computável durante o período matriculado como aluno de órgão de formação da reserva;
	IV - tempo relativo a cada licença especial não-gozada, contado em dobro;
	V - tempo relativo a férias não-gozadas, contado em dobro;
	VI - 1/3 (um terço) para cada período consecutivo ou não de 2 (dois) anos de efetivo serviço passados pelo militar nas guarnições especiais da Categoria 'A', a partir da vigência da Lei nº 5.774, de 23 de dezembro de 1971.
	§ 1º Os acréscimos a que se referem os itens I, III e VI serão computados somente no momento da passagem do militar à situação de inatividade e para esse fim.
	§ 2º Os acréscimos a que se referem os itens II, IV e V serão computados somente no momento da passagem do militar à situação de inatividade e, nessa situação, para todos os efeitos legais, inclusive quanto à percepção definitiva de gratificação de tempo de serviço, ressalvado o disposto no § 3º do artigo 101.'
9. 	Observa-se, dos dispositivos mencionados, que a expressão 'anos de serviço', utilizada no art. 50, inciso II, é posteriormente qualificada a partir do art. 135. Na referida qualificação, não se encontram os tempos de serviço passados pelo militar nas guarnições especiais da Categoria 'A', fato que permite concluir que esses tempos, conquanto possam ser considerados para fins de inativação dos militares, não podem ser computados com a finalidade de conferir a vantagem financeira prevista no art. 50, inciso II, já que não há previsão legal para tanto.
10.	 Nesse sentido, é fácil observar, por exemplo, que o § 1º do art. 137 preconiza que 'os acréscimos a que se referem os itens I, III e VI serão computados somente no momento da passagem do militar à situação de inatividade e para esse fim'. Tal dispositivo demonstra que a norma trouxe uma qualificação para a expressão 'anos de serviço' e discriminou, entre os tempos, aqueles que poderiam surtir todos os efeitos e aqueles que só permitiriam a contagem para inatividade.
11. 	É nítido que a intenção do legislador era a de premiar com um posto/graduação acima do ocupado na atividade aqueles militares que contassem trinta anos de efetivo serviço na atividade militar ou nas situações específicas discriminadas na lei que indicam relação de causa e efeito com a atividade militar, como no caso dos incisos II, IV e V, discriminados de forma expressa no § 2º do art. 137.
12. 	Considerando tais argumentos, no caso do instituidor, ele apenas cumpriu os trinta 'anos de serviço' estipulados pela Lei 6.880/1980 e requeridos para se inativar com proventos calculados com base no posto acima antes de 29/12/2000 se considerados os tempos passados pelo militar nas guarnições especiais da Categoria 'A'.
13. 	Nessa situação, conforme se demonstrou, ele não faria jus ao benefício que previa proventos calculados com base na remuneração referente ao posto/graduação imediatamente posterior ao que ocupava na ativa, já que, na qualificação de tempos, o Estatuto dos Militares não autorizou a contagem de períodos passados em guarnições especiais da Categoria 'A' para conferir a vantagem mencionada.
14.	Com isso, a irregularidade mencionada se comunicou para a pensão em análise, maculando o registro. Vale mencionar que os atos de concessão de reforma e pensão militar, embora tenham correlação, são atos complexos independentes, de tal sorte que uma eventual irregularidade que não tenha sido analisada em um ato de reforma, apreciado pela legalidade, pode ser reavaliada em um ato de pensão militar. Este é exatamente o caso em questão, uma vez que no ato de pensão militar foi identificada irregularidade que impede o seu registro."
6.	No mesmo sentido, menciono como precedentes os Acórdãos 631/2020 (relator Ministro Vital do Rego) e 530/2022 (relator Ministro Jorge Oliveira) , da Primeira Câmara, bem como os Acórdãos 17.952/2021 (relator Ministro Aroldo Cedraz) e 21/2022 (relator Ministro Raimundo Carreiro) , da Segunda Câmara.
7.	No caso em exame, excluindo-se o tempo de serviço prestado em guarnição especial, de 6 anos e 2 meses, por ausência de previsão legal, o militar não satisfaz o requisito temporal de trinta anos de serviço que lhe daria, em sua passagem para a reserva remunerada, o direito ao posto acima. 
8.	Em conclusão, cabe considerar ilegal a alteração da pensão instituída pelo Sr. Abelardo Pereira Rodrigues e negar registro ao respectivo ato.
9.	Outrossim, de conformidade com o art. 262 do Regimento Interno/TCU, importa determinar ao Comando do Exército que faça cessar os pagamentos decorrentes do ato impugnado, sob pena de responsabilidade solidária da autoridade administrativa omissa.
10. 	Deve-se, igualmente, determinar ao órgão de origem que comunique às beneficiárias do ato sobre a deliberação do Tribunal, alertando-as de que o efeito suspensivo proveniente da interposição de eventuais recursos não as exime da devolução dos valores percebidos indevidamente após a notificação, caso esses recursos não sejam providos. Após, devem ser remetidos ao Tribunal documentos comprobatórios de que elas foram cientificadas do julgamento desta Corte.
	Ante o exposto, manifesto-me por que seja adotada a deliberação que ora submeto a este Colegiado.
TCU, Sala das Sessões, em 22 de fevereiro de 2022.
MARCOS BEMQUERER COSTA
Relator